臺北高等行政法院判決　　　　　　　　　　　　　　　九十年度訴字第二二六四號
　　　　　　　　　　　　　　　.
　　原　　　告　裕建營造股份有限公司
　　代　表　人　甲○○董事長.
　　訴訟代理人　乙○○
　　被　　　告　內政部營建署
　　代　表　人　林益厚署長）.
　　訴訟代理人　謝家健律師
右當事人間因政府採購法事件，原告不服行政院公共工程委員會中華民國九十年一月
十五日訴八九二二八號採購申訴審議判斷書，提起行政訴訟。本院判決如左：
　　主  文
原告之訴駁回。
訴訟費用由原告負擔。
　　事  實
一、原告參與被告辦理之「台中市、豐原、太平、石岡臨時住宅防颱加固設施工程」
    、「南投市、中興新村臨時住宅防颱加固設施工程」等二採購招標案，主張因原
    告之總價偏低顯不合理，被告卻未依政府採購法第五十八條規定，通知原告提出
    說明或提供擔保即予以決標，係屬違法之決標，經原告提出異議後，被告於八十
    九年九月七日以八九營署工務字第六八一○四號函復異議無理由，原告乃依法申
    訴仍被認定為無理由，遂向本院提起行政訴訟。
二、兩造聲明：
　(一)原告聲明：(1)被告對原告就「台中市、豐原、太平、石岡臨時住宅防颱加固設施
　　工程」及「南投市、中興新村臨時住宅防颱加固設施工程」所為決標處分及不利
    原告部分均撤銷。(2)被告應退還原告押標金新台幣（以下同）五十萬元。
　(二)被告聲明：駁回原告之訴。
三、兩造之爭點：原告就系爭二工程之標價是否該當政府採購法第五十八條所定之「
    最低標廠商之總標價或部分標價偏低，顯不合理，有降低品質、不能誠信履約之
    虞或其他特殊情形」之要件？被告於此有無裁量權？
甲、原告主張：
  (一)按依採購法逐條釋例彙編（一）政府採購法第五十八條部分行政院公共工程委員
    會所為之相關函釋：於標價偏低投標文件規定，應通知廠商繳納保証金。另於廠
    商未提出擔保前即決標，係違反決標程序。又依同法第四十八條之第二款規定機
    關依本法規定辦理招標，倘發現有足以影響採購公正之違法或不當行為者，不予
    開標決標外，應宣布廢標退還投標廠商押標金。
  (二)復依行政院公共工程委員會（八八）工程企字第八八一八二三二號、（八八）工
    程企字第八八一四八九○號、（八八）工程企字第八八一一五七一號、（八八）
    工程企字第八八○七四三三號等函釋，可知依政府採購法不得收取差額保證金。
    惟該會申訴審議判斷書稱：「復查招標機關於八十九年八月一日函請申訴廠商訂
    約時，並未要求申訴廠商繳交差額保證金，足證招標機關認定申訴廠商無降低品
    質、不能誠信履約之虞，故未依政府採購法第五十八條後段規定通知申訴廠商繳
    交差額保證金。」云云，似與事實不符。查被告所屬中區工程組八十九年八月一
    日函中寫明「依據本貳項招標工程之決標紀錄及投標須知辦理」；被告八十九年
    八月十四日來文中亦寫明「貴公司得標本貳項工程經本署中區工程組口頭及書面
    （八十九年八月一日函）通知依規定辦理訂約手續‧‧‧」等語。上開公文中並
    沒有提起本貳項工程依採購法第五十八條規定，不必繳納差額保證金等字樣，反
    而函中很清楚強調，須依投標須知等相關招標文件辦理。依常理，如依上開條文
    規定不要求原告繳交差額保證金與投標須知繳納差額保證金規定有異時，則變更
    投標須知繳納差額保證金條文，應以公文函知原告才符合機關公文處理程序，因
    此系爭二標工程決標程序有瑕疵，經原告提出異議，詎被告相關人員卻向公共工
    程委員會偽稱並未要求原告繳交差額保證金。因原告未在申訴書中檢附招標文件
    投標須知規定之繳納差額保證金條文，導致該會相信被告上開說辭。惟被告所屬
    中區工程組主辦人員決標後審查正本證件時，確實以口頭通知被告之職員廖時英
    ，要依投標須知規定辦理差額保證金，以利完成合約手續。被告所屬中區工程組
    人員不可能違法圖利廠商免繳差額保證金，除非係依採購法第五十八條規定，由
    上級單位核定以正式函文通知原告免繳納差額保證金。因此以口頭通知原告免繳
    差額保證金之事，確實違背法理常情，被告所屬中區工程組應本誠信原則，不得
    把自己之過失責任轉由原告負擔。
  (三)本案關鍵之爭點在於被告對於標價是否合理，有專業判斷錯誤及裁量權偏差之處
    ：
    (1)被告對二系爭工程依其他同時期工程標案相較遽而決標，為不負責且粗糙之作
      法，實應實際了解工地狀況、工程內容，並分析成本，再判斷決標才合理公平
      ，而不致侵害廠商權益。查同時期發包防颱加固設施工程計十一件，其中九標
      之決標金額與預算金額百分比平均為百分之九十七以上；而二系爭工程標價金
      額百分比各為百分之五十七、六十七，復依採購法規定，低於底價百分之八十
      者為不合理標，故上開標價顯然偏低而不合理。依開標記錄，其中「台中市、
      太平、石岡臨時住宅防颱加固設施工程」之工程預算金額為六、八六六、○○
      ○元，參加廠商只原告一家；決標金額為四、一九○、○○○元。另一「南投
      市、中興新村臨時住宅防颱加固設施工程」，工程預算金額為八、二七九、六
      ○○元，參加廠商三家金額各為一一、六○○、○○○元、九、二○○、○○
      ○元及四、二九五、○○○元，決標金額為四、二九五、○○○元。以上標價
      數字差距很大，可知標價偏低顯不合理，因此本次決標作業有專業判斷之過失
      。而被告嗣後辯稱該九標工程係在進行第二次第三次招標並商請廠商減價之情
      形下完成之決標金額，與原告即投之第一次公開競標之標價，自無法相提並論
      云云，顯不合邏輯。原告認為被告發包之九件工程如不商請投標廠商減價之情
      形下，標價均超過百分之百以上，可知原告標價百分之五十七、六十七確實偏
      低而顯不合理，被告不顧採購法程序而決標有濫權之嫌。且如本次發包參加廠
      商大部份標價均近似原告之標價，即表示被告專業判斷正確，原告即無爭議餘
      地。
    (2)另二系爭工程嗣後再發包，其決標金額與預算金額之百分比為百分之九十七，
      反映出標價決標金額與預算金額之百分比須百分之九十以上才合理。倘以偏低
      之標價決標，依採購法得限期通知該廠商提出說明或擔保。被告此次決標作業
      確有瑕疵，由此可證。
  (四)本件二系爭工程被告認為原告之標價並無明顯不合理，依採購法第五十八條條文
    毋需通知說明或擔保，惟依行政院公共工程委員會（八八）工程企字第八八○七
    八二四號函釋：如最低標廠商之標價有本法第五十八條之情形者，即可依該條規
    定辦理，至該條規定「得」限期通知．．．．之「得」字，係賦予機關作業上之
    裁量權，而非強制惟之「應」字，惟實務作業上，宜給予該最低標廠商提出說明
    或擔保之機會，以避免不必之爭議。於以上二系爭工程標價顯然偏低不合理之情
    形下，被告不給廠商提出說明或擔保之機會即決標，實務作業上當然引起爭議（
    原告無參加開標應函知限期說明），決標程序上顯有瑕疵。
  (五)依營建署行政院公共工程委員會（八八）工程企字第八八一四八九○號函說明二
    之（一）：如機關認為廠商之標價並無「偏低顯不合理，有降低品質、不能誠信
    履約之虞或其他特殊情形，尚非最低標廠商表示計價錯誤時，即應採信不決標予
    該廠商」時，毋需通知廠商提出說明或擔保，或對於最低標價廠商提出之說明不
    予擔保，逕行決標予該廠商。前段述採購機關有裁量權決標，惟後半段寫得很
    清楚，非最低標廠商表示計價錯誤時，即應採信而不決標予該廠商。被告於八十
    九年七月二十八日通知原告參加施工協調會，原告未參加開標不知原委，嗣經人
    告知本次發包防颱加固設施工程決標程序有違採購法，才以依採購法第四章履約
    管理第一○二條提出異議，惟未蒙採納，因此被告應負此決標瑕疵責任。
  (六)被告決標錯誤又違反採購法通知原告繳納保證金，被告所屬中區工程組嗣後通知
    原告免繳差額保證金確屬捏造事實，無中生有之虛言，意欲脫卸採購法第五十八
    條之責任，原告聲明證人願與當事人對質。
  (七)綜上所陳，以上二系爭工程，被告從開標至決標作業程序瑕疵連連，另被告專業
    判斷錯誤，均有上開條文與函釋為據，由開標標價數字對照更是明白。因此行政
    院公共工程會判斷書指出被告依採購法第一百零一條第七款規定將申訴廠商刊登
    於政府採購公報，即有未洽之結論。既然原告不違反該條款，即不該扣押押標金
    。被告利用職權，把自已之過失轉嫁原告，侵害原告權益，已違反民法第一百四
    十八條「權利之行使，不得以損害他人為主要目的。」之規定。爰請判決如訴之
    聲明，並退還原告押標金五十萬元。
乙、被告主張：
  (一)查被告對系爭二工程之決標係依據該二工程之招標公告內公告事項第十一項第(六)
    條「決標方式：一家以上廠商投標，合於招標文件規定，且在底價以內之最低標
    為得標廠商，如超出底價則當場進行比減價。」及投標須知第陸節第一條第(一)款
    「決標時應以合於招標文件之規定，在底價以內之最低標得標為原則，並以所報
    標單中文大寫之總價為準。」之決標原則，並審酌系爭二工程之工作內容相當簡
    單且被告有完善之品管制度可予控管，及最低標之標價與同時期之其他標案相較
    並無顯不合理之處後，審定原告之總標價為合理，並無顯不合理，亦無降低品質
    、不能誠信履約之虞或其他特殊情形，即依專業判斷不再通知最低標提出說明照
    價決標於原告之決標結果。被告以上所作之決標程序與採購法主管機關行政院公
    共工程委員會函頒之「依政府採購法第五十八條處理總標價低於百分之八十案件
    之執行程序」第二項態樣「最低標之總標價低於底價之百分之八十，機關認為該
    總標價無顯不合理、無降低品質、不能誠信履約之虞或其他特殊情形。」之執行
    程序規定「無需通知最低標提出說明及差額保證金，照價決標於最低標。最低標
    如不接受決標或拒不簽約，處理方式同第一項。」並無不符，足證被告所為之專
    業判斷及依法行政之決標結果，其一切程序合法並無原告所訴決標程序有瑕疵，
    損害原告權益之情事。又行政院公共工程委員會採購申訴審議委員會所為之審議
    判斷書亦認原告主張無理由，足證被告對原告所為之異議處理並無不法。
  (二)另行政院公共工程委員會採購申訴審議判斷書對系爭二採購招標案判斷理由三末
    段所併敘明「----審酌上開事實，申訴廠商得標後未依限訂約，尚非為全然可歸
    責於申訴廠商之事由，故招標機關如擬依政府採購法第一百零一條第七款規定將
    申訴廠商刊登於政府採購公報，即有未洽。」被告亦已參照辦理，做出不予將原
    告依政府採購法第一百零一條第七款規定刊登於政府採購公報之事實，對原告合
    法參與公共工程之權益絲毫不影響。
  (三)又原告於原訴理由證據三末段稱「惟營建署中區工程組通知申訴廠商免繳差額保
    證金確實捏造事實，無中生有之虛言。營建署應本誠信原則。不得把自己過失責
    任轉由申訴廠商負擔。以上系爭二標工程依採購法第五十八條招標文件條款暨決
    標程序均有瑕疵」云云，與事實不符，純屬原告為規避其得標後拒不訂約之事實
    之偏頗推詞。實情為被告依事先明白公告揭示之決標原則，並參照政府採購法主
    管機關行政院公共工程委員會對本法第五十八條相關執行程序解釋函（八十八年
    十月十二日（八八）工程企字第八八一四八九○號函）規定所做出之專業判斷決
    標結果後，原告亦欣然接受決標結果未提出異議並辦妥證件正本之核對審查手續
    ，並於八十九年七月二十八日派員參加被告舉辦之「九二一震災臨時住宅防颱加
    固設施工程施工前協調會」，俟會後由被告帶往工地勘查後再行以事先未勘查工
    地致造成低估標價為由，拒不簽約，且經被告於八十九年八月一日以八九營署北
    工二字第○五二三三號書函通知速依投標須知第捌節第一條規定於決標日起十個
    辦公日內，攜帶與登記印鑑相符之印章辦理訂約手續後，仍置之不理，置災區災
    民之身家性命財產安全於不顧，致被告基於維護公共利益之原則下不得不就原告
    有政府採購法第一百零一條第七款「得標後無正當理由而不訂約或不履行契約者
    。」之情形通知原告依法應行之處置。
  (四)綜上所陳，原告之訴，顯無理由，爰請判決如訴之聲明。
　　理  由
一、依被告中區工程組八十九年七月十八日（八九）營署北工二字第○四七三三號招
    標公告，其依據為「政府採購法第一百零五條第一項第二款，特別採購招標決標
    處理辦法及其他有關法令，依『特別採購招標決標處理辦法』第五條第二項因緊
    急處置得不適用之條文為採購法第二章及第三章之規。但不包括採購法第三十四
    條、第五十條及第五十八條至第六十二條之規定。有招標公告一紙在卷足憑。查
    本件被告係依政府採購法第一百零五條第一項第二款，及特別採購招標決標處理
    辦法第五條第二項之規定，經機關首長核准辦理九二一震災之臨時住宅防颱加固
    設施工程共計十一標之採購招標案，以確保災區居民之生命、財產安全。系爭標
    案「台中市、豐原、太平、石岡臨時住宅防颱加固設施工程」、「南投市、中興
    新村臨時住宅防颱加固設施工程」僅係其中之二件採購招標案件，有招標機關八
    十九年七月十一日之簽呈可稽。本案既屬特殊採購案件，依上開公告，即不適用
    政府採購法第二章及第三章之規定，但政府採購法第三十四條、第五十條、第五
    十八條至第六十二條之規定，則仍有適用之餘地。被告依前揭規定辦理系爭採購
    招標案件，是「台中市、豐原、太平、石岡臨時住宅防颱加固設施工程」之標案
    ，雖僅有一家廠商（即原告）投標，而被告仍予以開標，並無違反政府採購法第
    四十八條第一項規定可言。
二、次查原告訴稱系爭二件標案之決標金額均低於底價百分之八十，被告應即依政府
    採購法第五十八條規定，限期通知廠商提出說明或擔保，被告未經上述通知程序
    即決標予原告，其決標應屬違法云云。按政府採購法第五十八條規定：「機關辦
    理採購採最低標決標時，如認為最低標廠商之總標價或部分標價偏低，顯不合理
    ，有降低品質、不能誠信履約之虞或其他特殊情形，得限期通知該廠商提出說明
    或擔保。廠商未於機關通知期限內提出合理之說明或擔保者，得不決標予該廠商
    ，並以次低標廠商為最低標廠商」，依該條規定，被告辦理採購決標事宜時，最
    低標廠商之總標價或部分標價是否有偏低，顯不合理，有降低品質、不能誠信履
    約之虞或其他特殊情形，其認定權係決定於被告機關，而非參與競標之廠商。另
    參照行政院公共工程委員會（八八）工程企字第八八一八二三二號函釋：「‧‧
    ‧機關認為廠商之標價無偏低顯不合理，不能誠信履約之虞或其他特殊情形，而
    未要求廠商提出說明，該廠商卻主張其標價不合理時，機關如不予採信，亦得逕
    決標予該廠商‧‧‧。」、（八八）工程企字第八八一四八九○號函釋：「‧‧
    ‧（一）如機關認為廠商之標價並無偏低顯不合理，有降低品質、不能誠信履約
    之虞或其他特殊情形，毋須通知廠商提出說明或擔保‧‧‧。」、（八八）工程
    企字第八八一一五七一號函釋末段：「‧‧‧如機關認為廠商之標價並無不合理
    、降低品質、不能誠信履約之虞或其他特殊情形時，毋須通知廠商提出說明或擔
    保，逕行決標予該廠商。」、（八八）工程企字第八八○七四三三號函釋：「招
    標文件未明定者，機關如認為廠商標價雖低於百分之八十，但並無政府採購法第
    五十八條所稱顯不合理，有降低品質、不能誠信履約之虞或其他特殊情形，亦未
    限期通知該廠商提出擔保，而直接決標予該廠商者，可免收取差額保證金‧‧‧
    。」等函釋，益足認是否應通知廠商繳交差額保證金之裁量權，在於招標機關，
    上開函釋與政府採購法第五十八條規定相符，自得適用。是被告主張其就系爭二
    工程之標價是否偏低不合理致有不能履約之虞或其他特殊情形有裁量判斷權，尚
    非無據。是其主張依判斷結果本件並無政府採購法第五十八條規定之情形，原告
    又無法舉證證明其裁量有濫權等不法情事時，被告就系爭二標案之決標於法尚無
    不合。至原告主張其他採購招標案之決標價與系爭二標案比較，以證明其得標價
    顯然偏低乙節，經查其所舉出之標案係為第二次開標之案件，投標廠商均已知道
    底價再行投標，該等案件自不得與第一次開標之系爭案件相較。至申訴審議判斷
    機關雖以被告於系爭採購招標文件第六節「決標」，其中第一項決標原則第三款
    規定：「主辦機關依政府採購法施行細則第七十九條及第八十條規定，：：：得
    視投標廠商是否於投標文件中檢具已填妥之『投標廠商繳交差額保證金切結（聲
    明）書』並切結同意於期限內繳足差額保證金，則得為決標對象，否則應不予決
    標該廠商。」要求投標廠商於開標前即須切結同意繳交差額保證金，否則不予決
    標之規定與政府採購法第五十八條規定意旨有出入為由，認定招標文件規定有欠
    妥適，指示被告應予改進並不宜依政府採購法第一百零一條規定將原告未依限訂
    約之事實登載採購公報，亦僅係指示被告改進招標文件之規定內容並就登載採購
    公報之情節予以從寬而已，尚無足為被告所為決標處分違法之依據。
三、按「機關得於招標文件中規定廠商有下列情形之一者，其所繳納之押標金不予發
    還，其已發還者並予追繳：：：五、開標後應得標者，不接受決標或拒不簽約。
    六、得標後未於規定期限內繳足保證金或提供擔保：：：」乃政府採購法第三十
    一條第二項所明定。本件被告於工程採購投標須知第三節第六條第五、六款亦為
    相同規定，此有申訴審議卷內之投標須知可稽，而被告於八十九年七月二十六日
    宣示原告得標後，原告雖曾參加被告於同年月二十八日舉行之工程協調會，然並
    未於被告通知之限期內辦理簽約手續之事實為原告所不爭，則其所為顯與上開規
    定相違，被告據此否准原告發還押標金五十萬元之請求，自屬有理。
四、綜上所述，被告所為決標及否准發還押標金之處分，於法尚無違背，原告所主張
    並非有理，審議判斷予以維持，亦無違誤，原告訴請撤銷申訴審議判斷及原處分
    ，並請求被告應退還原告押標金五十萬元，於法無據，應予駁回。又本件事實已
    明，兩造其餘攻擊防禦方法無礙判決結果，故不予一一論列，併明之。
據上論結，本件原告之訴為無理由，爰依行政訴訟法第九十八條第三項前段，判決如
主文。
中　　華　　民　　國　　　九十一　　年　　　一　　　　月　　三十一　　　日
                            臺 北 高 等 行 政 法 院  第五庭
                                           審 判 長  法  官  姜素娥
                                                     法  官  林文舟
                                                     法  官  帥嘉寶
右為正本係照原本作成。
如不服本判決，應於送達後二十日內，向本院提出上訴狀並表明上訴理由，如於本判
決宣示後送達前提起上訴者，應於判決送達後二十日內補提上訴理由書（須按他造人
數附繕本）。
中　　華　　民　　國　　　九十一　　年　　　二　　　　月　　　四　　　　日
                                                     書記官  黃瑞芬
